【裁判字號】    97,訴,320
【裁判日期】    980219
【裁判案由】    違反野生動物保育法等
【裁判全文】
臺灣臺東地方法院刑事判決              97年度訴字第320 號
公  訴  人  臺灣臺東地方法院檢察署檢察官
被      告  乙○○
指定辯護人  本院公設辯護人甲○○
上列被告因違反野生動物保育法等案件，經檢察官提起公訴（97
年度偵字第1769號），本院判決如下：
    主  文
乙○○未具族群量逾越環境容許量之條件，獵捕保育類野生動物
，處有期徒刑拾月，緩刑參年。扣案之山羌壹隻、山羌頭陸個、
山羌前腿及後腿各伍隻，臺灣長鬃山羊腳蹄拾貳隻、後腿壹隻，
均沒收之。
被訴未經許可持有獵槍部分，無罪。
    犯罪事實
一、乙○○係布農族山地原住民，明知自己未持有槍枝執照，且
    未經核准於民國97年4 月19日（起訴書誤繕為18日）至25日
    ，臺東縣海端鄉利稻村舉行布農族傳統射耳祭儀期間（該祭
    儀由取得原住民自製獵槍執照之余錦妹等12人，經臺東縣政
    府核准，得在臺東縣海端鄉利稻村後山山地原住民保留地內
    捕獵野生動物山豬2 隻、山羌2 隻及大赤鼯鼠10隻），得在
    臺東縣海端鄉利稻村後山山地原住民保留地內，獵捕野生動
    物；又明知臺灣長鬃山羊及山羌業經行政院農業委員會分別
    列為珍貴稀有野生動物及其他應予保育之野生動物，非於族
    群量逾越環境容許量，不得予以獵捕，竟基於非法獵捕保育
    類野生動物之犯意，在保育類野生動物臺灣長鬃山羊及山羌
    之族群量未逾越環境容許量前，未經主管機關許可，向余錦
    妹借得余錦妹所有之自製獵槍1 把（自製獵槍編號：臺內警
    自獵字第965784號、槍枝管制編號：0000000000號），而於
    上開射耳祭儀期間及核准狩獵地點，以上開長槍獵殺之方式
    ，獵得保育類野生動物山羌7 隻及臺灣長鬃山羊3 隻，後將
    之藏放在呂順億位在臺東縣海端鄉○○路19號之住處內。嗣
    經警於97年8 月20日持本院搜索票前往搜索而查獲，並扣得
    山羌1 隻、山羌頭6 個、山羌前腿及後腿各5 隻，以及臺灣
    長鬃山羊腳蹄12隻、後腿1 隻，後乙○○並自動提出上開長
    槍1 把，始知上情。
二、案經臺東縣警察局移送臺灣臺東地方法院檢察署檢察官偵查
    起訴。
    理    由
壹、證據能力部分：
    按被告以外之人於審判外之陳述，雖不符刑事訴訟法第159
    條之1 至第159 條之4 之規定，而經當事人於審判程序同意
    作為證據，法院審酌該言詞陳述或書面陳述作成時之情況，
    認為適當者，亦得為證據。當事人、代理人或辯護人於法院
    調查證據時，知有同法第159 條第1 項不得為證據之情形，
    而未於言詞辯論終結前聲明異議者，視為有前項之同意，同
    法第159 條之5 定有明文。上開條文之立法意旨在於傳聞證
    據未經當事人之反對詰問予以核實前，原則上先予排除，惟
    若當事人已放棄其對質、詰問權，並於審判程序中表明同意
    該等傳聞證據可作為證據，或於言詞辯論終結前未聲明異議
    ，基於尊重當事人對傳聞證據之處分權，且證據資料愈豐富
    ，愈有助於真實發見之理念，並強化言詞辯論主義，使訴訟
    程序得以順暢進行，上開傳聞證據亦均具有證據能力。經查
    ，本判決下列所引用之各該被告以外之人於審判外之書面陳
    述，固均屬傳聞證據，然被告乙○○及指定辯護人於本院準
    備程序及審理期日中，就該等證據方法之證據能力均表示沒
    有意見，且迄至本案言詞辯論終結前，對於前揭具有傳聞證
    據性質之證據，既已知其情，猶未聲明異議，本院審酌上開
    證據資料製作時之情況，製作人與被告二人間並無恩怨嫌隙
    ，衡諸製作當時應無刻意迴護或誣陷被告二人之情事，復查
    無違法不當取證等取證上之瑕疵，因認以之作為證據均屬適
    當，揆諸前開規定與說明，上揭證據資料自均應有證據能力
    。
貳、有罪部分：
一、上揭犯罪事實，業據被告乙○○於警詢、偵查中及本院審理
    時均坦白承認，核與證人呂順億、余錦妹於警詢時證述之情
    節相符，復有臺東縣政府府農自字第097027039 號函檢附臺
    東縣政府野生動物鑑定報告書及保育類野生動物名錄、臺東
    縣政府府農自字第0970027055號函檢附海端鄉公所檢送邱月
    梅申請臺灣原住民利用野生動物審核通知書、獵槍名冊、參
    加人員名冊及狩獵範圍、臺東縣海端鄉利稻村辦公處會議記
    錄、臺東縣利稻村97年度第一次戶長會議各1 份、山羌等照
    片7 張、內政部原住民自製獵槍執照照片3 張，內政部警政
    署刑事警察局行鑑字第0970138287號槍彈鑑定書、槍枝初步
    檢視報告表、本院搜索票影本、臺東縣警察局搜索筆錄、扣
    押物品目錄表各1 份、搜索現場照片9 張等在卷可佐，並有
    上開自製獵槍1 把扣案可證，足認被告之自白與事實相符，
    應可採信。本案事證明確，被告犯行堪可認定，應依法論科
    。
二、按保育類野生動物應予保育，除具有族群量逾越環境容許量
    之條件外，不得獵捕、宰殺之，野生動物保育法第18條第1
    項第1 款、第41條第1 項第1 款分別定有明文。查臺灣長鬃
    山羊及山羌業經行政院農業委員會分別列為珍貴稀有野生動
    物及其他應予保育之野生動物已如上述（被告行為後，行政
    院農業委員會雖將山羌自珍貴稀有野生動物修正為其他應予
    保育之野生動物，但仍屬保育類野生動物，且非法律變更，
    無須比較新舊法），而該委員會迄今尚無野生動物保育法第
    18條第1項第1款族群量逾越環境容許量之相關公告，此為本
    院審理違反野生動物保育法案件職務上所已知者，故山羌及
    臺灣長鬃山羊之族群量目前並未逾越環境容許量甚明。是核
    被告乙○○所為，係違反野生動物保育法第18條第1 項第1
    款之規定，而犯同法第41條第1 項第1 款之獵捕保育類野生
    動物罪。其於上揭短暫時間，獵捕保育類野生動物之犯行，
    係於密切接近之時、地實施，侵害同一之法益，各行為之獨
    立性極為薄弱，依一般社會健全觀念，在時間差距上，難以
    強行分開，在刑法評價上，以視為數個舉動之接續施行，合
    為包括之一行為予以評價，較為合理，應屬接續犯，而為包
    括之一罪（最高法院86年臺上字第3295號判例意旨參照）。
    爰審酌被告乙○○恣意非法獵捕山羌及臺灣長鬃山羊等，對
    自然生態保育已造成相當之破壞，然念及被告犯後即坦承犯
    行，兼衡酌其並無前科、智識程度不高，以及其犯罪之動機
    、目的、手段、獵捕野生動物之數量等一切情狀，量處如主
    文所示之刑。又被告均未曾因故意犯罪受有期徒刑以上刑之
    宣告，此有臺灣高等法院被告前案紀錄表各1 份在卷可考，
    其因一時失慮蹈法，經此偵審程序及科刑之教訓，應能知所
    警惕而無再犯之虞，本院認前開宣告之刑以暫不執行為適當
    ，均爰依刑法第74條第1 項第1 款之規定，併予宣告緩刑3
    年，以啟自新。
四、扣案之山羌1 隻、山羌頭6 個、山羌前腿及後腿各5 隻，以
    及臺灣長鬃山羊腳蹄12隻、後腿1 隻等，係屬野生動物保育
    法第3 條第6 款之保育類野生動物產製品，既為被告所獵得
    ，應屬其所有，均應依野生動物保育法第52條第1 項後段之
    規定諭知沒收；再扣案之土製長槍1 支，雖係被告犯非法獵
    捕保育類野生動物罪所用之物，然屬余錦妹所有，爰不予宣
    告沒收，附此敘明。
參、不另為無罪諭知部分
    被告雖陳稱其以獵槍獵得山羌2 隻，併以鋼索陷阱捕獲山羌
    5 隻及臺灣長鬃山羊3 隻等語，則其以鋼索陷阱獵捕保育類
    野生動物，係違反野生動物保育法第19條第1 項第6 款規定
    ，而犯同法第41條第1 項第3 款之使用禁止之方式，獵捕、
    宰殺保育類野生動物罪部分，僅有被告之自白而無其他證據
    可佐，惟若其構成犯罪，與前開有罪部分乃實質一罪關係，
    本院自無庸另為無罪之諭知。
肆、無罪部分：
一、公訴意旨另以：被告乙○○於民國97年4 月19日（起訴書誤
    載為18日）至25日，利用臺東縣海端鄉利稻村舉行布農族傳
    統射耳祭儀期間，向余錦妹借用自製獵槍（自製獵槍編號：
    臺內警自獵字第965784號、槍枝管制編號：0000000000號）
    ，在臺東縣海端鄉利稻村後山山地原住民保留地內，以上開
    獵槍獵捕保育類野生動物，因認被告乙○○另涉犯槍砲彈藥
    刀械管制條例第8 條第4 項之未經許可持有獵槍罪嫌云云。
二、按行為之處罰，以行為時之法律有明文規定者為限，刑法第
    1 條前段定有明文。又不能證明被告犯罪或其行為不罰者，
    應諭知無罪之判決，刑事訴訟法第301 條第1 項則定有明文
    ；所謂不能證明被告犯罪者，係指法院審理結果，因證據法
    上之理由，認為被告犯罪嫌疑缺乏積極證據，以致未達有罪
    判決之確信程度而言；而其行為不罰者，乃指因實體刑法之
    理由，致欠缺刑法或其他刑事特別法之犯罪成立要件，除指
    法律特別明文規定之不罰事由外，兼指法律未規定處以刑罰
    之行為。次按槍砲彈藥刀械管制條例第20條第1項規定「原
    住民未經許可，製造、運輸或持有自製之獵槍、魚槍，或漁
    民未經許可，製造、運輸或持有自製之魚槍，供作生活工具
    之用者，處新臺幣2千元以上2萬元以下罰鍰，本條例有關刑
    罰之規定，不適用之。」明令原住民未經許可，持有自製獵
    槍者，不適用槍砲彈藥刀械管制條例有關刑罰之規定，而予
    除罪化；申言之，原住民族群基於自我之文化傳統與長期之
    生活環境，其傳統生活之內涵本與其他族群有甚大之差異，
    而原住民依其先祖所傳承留下之方式製造簡易獵槍，入山獵
    捕飛禽走獸，並將所得獵物與族人分享，本屬原住民傳統生
    活方式中甚屬重要之部分，此乃眾所皆知之事。邇來，原住
    民族群之生活型態與經濟來源，雖已因國家經濟型態轉變、
    社會整體發展及促進族群融合下，而發生明顯重大之改變，
    其專以狩獵維生或以狩獵為主要生活內容者，除在人煙少至
    之深山部落外，固已罕見至亟，然自製簡易獵槍，於農閒或
    日常主要工作之餘，持以入山狩獵，仍屬大部分原住民之生
    活內容與文化習慣，吾人自不應以刻板、制式之多數主流價
    值觀，強予此生活內容與文化習慣一定之刑罰評價。基此，
    茲就槍砲彈藥刀械管制條例關於原住民未經許可，製造、運
    輸或持有「自製之獵槍」，供作生活工具之用者，是否予以
    刑罰處罰之沿革說明如下：
（一）按槍砲彈藥刀械管制條例係於72年6 月27日公布施行，而
      依同條例第4條第1款規定「本條例所稱槍砲包括獵槍及其
      他可發射金屬或子彈具有殺傷力之各式槍砲」，第5 條則
      明定「非經中央主管機關許可，不得製造、販賣、運輸、
      持有、寄藏或陳列槍砲、彈藥」，又未經許可，製造、持
      有獵槍及其他可發射金屬或子彈具有殺傷力之各式槍砲者
      ，分別依同條例第8 條第1 項、第3 項、第10條第1 項、
      第3 項處斷，惟同條例第14條同時明定獵槍、魚槍專供生
      活習慣特殊國民之生活工具者，其管理辦法，由中央主管
      機關定之。揆諸該條例上開所定，雖已有尊重原住民傳統
      生活習慣之旨意，然關於獵槍、魚槍專供生活習慣特殊國
      民之生活工具者，係由中央主管機關訂定管理辦法加以管
      理，而未經許可，製造、運輸或持有「獵槍」（按應指制
      式獵槍）、「自製之獵槍」（應指土造獵槍）者，仍應處
      以刑罰，而未予以除罪或阻卻違法。
（二）嗣槍砲彈藥刀械管制條例雖歷經74年1 月18日、79年7 月
      16日、85年9 月25日修正部分條文，然關於上開相關規定
      ，乃修正為專供生活習慣特殊國民之生活工具，由中央主
      管機關於同條例修正公布後6 個月內訂定管理辦法，而專
      供生活習慣特殊國民之生活工具除獵槍、魚槍外，再增列
      刀械（參85年9 月25日修正公布之第14條）。據此，內政
      部乃於86年3 月24日頒佈「生活習慣特殊國民獵槍魚槍刀
      械管理辦法」，該辦法第3 條第2 項所謂「專供生活習慣
      特殊國民生活工具」，即包括原住民於狩獵、祭典等場合
      所使用之獵槍在內；又依該辦法第4 條至第6 條規定，只
      要不具備該辦法第5 條所定之消極條件，並完成警察機關
      之報備及發照手續後，即可自製或持有獵槍。換言之，原
      住民依前開管理辦法之規定，自製或持有自製之獵槍，乃
      至於持自製之獵槍入山狩獵，除有違反野生動物保育法之
      情形外，本非法所不許。
（三）然原住民未依前開管理辦法之規定，合法自製或持有獵槍
      致誤觸槍砲彈藥刀械管制條例重典之情形仍層出不窮，立
      法者有鑑於此，乃於86年11月24日再修正公布全文，然同
      條例第4 條第1 款仍規定「本條例所稱槍砲包括各式制式
      槍砲（包括『獵槍』）及其他可發射金屬或子彈具有殺傷
      力之各式槍砲」，未經許可，製造、持有「獵槍」及「其
      他可發射金屬或子彈具有殺傷力之各式槍砲」者，分別改
      依同條例第8 條第1 項、第4 項、第11條第1 項、第4 項
      處斷，而同條例第23條固仍明定獵槍、魚槍、刀械專供生
      活習慣特殊國民之生活工具者，其管理辦法，由中央主管
      機關定之，惟同條例第20條第1 項已增訂「原住民未經許
      可，製造、運輸、陳列或持有自製之獵槍，供作生活工具
      之用者，減輕或免除其刑，並不適用前條（按第19條強制
      工作）之規定。」其立法說明略謂「基於原住民所自製之
      獵槍，係屬傳統習慣專供獵捕維生之生活工具，且其結構
      、性能及殺傷力均遠不如制式獵槍，惟恐原住民偶一不慎
      ，即蹈法以第8 條（製造、持有獵槍罪）或第11條相加，
      實嫌過苛，爰增訂得減輕或免除其刑規定，並得排除本條
      例強制工作之適用」，就原住民未經許可，製造、運輸或
      持有「自製之獵槍」，雖仍未予以除罪或阻卻違法，惟已
      明文規定應減輕或免除其刑．立法意旨顯已進一步尊重原
      住民之傳統生活習慣。
（四）嗣因原住民未依前揭管理辦法規定，合法自製及持有獵槍
      ，而觸犯槍砲彈藥刀械管制條例第8 條規定之情形猶一再
      發生，立法者復於90年11月14日修正公布同條例，其中與
      上開規定有關者，乃刪除同條例第23條關於獵槍、魚槍、
      刀械專供生活習慣特殊國民之生活工具者，其管理辦法，
      由中央主管機關定之規定；同時修正同條例第20條，於第
      1 項、第3 項明定「原住民未經許可，製造、運輸或持有
      自製之獵槍或漁民未經許可，製造、運輸或持有自製之漁
      槍，供作生活工具之用者，處新臺幣2 萬元以下罰鍰，本
      條例有關刑罰之規定，不適用之」、「前二項之許可申請
      、條件、期限、廢止、檢查及其他應遵行事項之管理辦法
      ，由中央主管機關定之」，參諸同條例第20條之修法說明
      「刪除『減輕或免除其刑』幾字，給予除罪化……因為既
      然屬於供作生活上及文化上工具之用，而無據為犯罪工具
      的意圖……以落實憲法增修條文及符合本條例多元化主義
      的政策目標與規範意旨」，考此修正意旨，可知此次修法
      主要目的乃在貫徹憲法增修條文第10條第11項「國家肯定
      多元文化，並積極維護發展原住民族語言及文化」之精神
      ，落實保障原住民原有生活及文化習慣之立法政策，而明
      文宣示尊重原住民傳統生活及文化習慣之原則，允許原住
      民為供作生活工具之用，得製造、運輸或持有自製之獵槍
      ，並改以行政管理方式，授權中央主管機關訂定管理辦法
      以規範許可事項，縱未經許可，製造、運輸、持有自製之
      獵槍，亦僅課以行政罰鍰，而正式將之除罪化。
（五）迄至93年6 月2 日、94年1 月26日，槍砲彈藥刀械管制條
      例雖又經修正公布，惟與上開規定有關者，仍大致相同（
      同條例第20條第1 項關於原住民未經許可，製造、運輸、
      持有自製之獵槍之罰鍰，則增訂最低課處金額）。
（六）末按原住民因狩獵、祭典等生活需要，得申請製造、運輸
      或持有自製之獵槍、漁槍。原住民申請持有自製之獵槍或
      魚槍，每人以各2 支為限，每戶不得超過6 支，槍砲彈藥
      刀械許可及管理辦法第15條第1 項、第17條亦規定甚明。
      足見主管機關就持有自製獵槍之數量，於尊重原住民既有
      文化之保存中，業已加以規範，且每戶原住民可合法擁有
      相當數量之自製獵槍，應毋庸疑。
（七）綜據槍砲彈藥刀械管制條例上開制定、修正之沿革，關於
      ）原住民為供作生活工具之用，製造、運輸、持有自製之
      獵槍部分，業已自90年11月14日修正施行後正式予以除罪
      化。值是，綜合立法者正視原住民文化之差異性與獨特性
      ，及其迭次修法以展現國家對原住民文化傳統之尊重與包
      容，是槍砲彈藥刀械管制條例第20條第1 項所謂「原住民
      製造、運輸或持有供作生活工具之用之自製獵槍」，自應
      解釋為「原住民本於其文化傳統所形成之特殊習慣，專為
      其於生活中從事狩獵、祭典等活動使用，而以傳統方式所
      製造、運輸或持有之自製簡易獵槍」，故原住民本於其文
      化傳統所形成之特殊習慣，專為其於生活中所從事之狩獵
      活動為目的，而以傳統方法製造或持有簡易獵槍，即應有
      前揭規定之適用，不以專恃狩獵維生或以狩獵為其生活主
      要內容者為限，始與立法本旨相契合。
三、公訴意旨認被告乙○○另涉有槍砲彈藥刀械管制條例第8 條
    第4 項之未經許可持有獵槍罪嫌，無非係以被告乙○○於警
    詢及偵訊時坦承持有上開土造長槍、刑事警察局前揭槍彈鑑
    定書及上開扣案之土造長槍1 支等資為論據。訊據被告乙○
    ○固坦承前揭未經許可持有土造獵槍及為警查獲等情，惟堅
    詞否認有何違反槍砲彈藥刀械管制條例第8 條第4 項之犯行
    ，辯稱：我是布農族山地原住民，狩獵為其傳統生活方式之
    一，具有歷史傳承及文化上之意義，且該習俗目前仍為大多
    數原住民所奉行，成為日常生活不可分之一部，是被告雖持
    余錦妹所自製之前揭土造長槍從事狩獵行為，然屬原住民之
    傳統生活習俗，仍應有槍砲彈藥刀械管制條例第20條第1 項
    之適用等語。經查：
(一)被告乙○○確有未經許可，於上揭時、地，持有扣案長槍1
    支，該長槍經送刑事警察局鑑定結果，認該送鑑長槍係土造
    長槍，可供發射彈丸使用，具有殺傷力等事實，有內政部警
    政署刑事警察局行鑑字第0970138287號槍彈鑑定書槍枝初步
    檢視報告表各1 份在卷可考；而被告乙○○係布農族山地原
    住民乙節，業據被告自承，並有前揭戶籍謄本1 份在卷可稽
    ，自堪認為真實。
(二)查原住民向來本有製造獵槍狩獵食用之傳統，且此為一般原
    住民所擁有之技能，又被告平日雖非專恃狩獵維生，然因受
    原住民狩獵生活傳統所形成特殊習慣之影響，以傳統方法專
    為打獵而持有扣案土造長槍，並於祭典時，獵捕野生動物，
    核與目前原住民之生活現況並無違背，應可認屬其傳統生活
    方式之一，又被告固持上開土造長槍非法獵捕保育類野生動
    物亦如前述，然此尚未逾越狩獵之目的範圍，公訴人就此並
    未舉證證明被告二人有將該土造獵槍使用於狩獵目的之外之
    行為，且無其他積極事證足資證明被告持有上開土造長槍之
    目的並非供其打獵之用，則被告前開所辯，尚非不足採信，
    是被告乙○○為供打獵使用而持有扣案長槍，自該當於槍砲
    彈藥刀械管制條例第20條第1 項所定之「供作生活工具之用
    」要件。至公訴人主張原住民持有自製獵槍供作生活之用之
    除罪規定，應僅限於合法使用，若係作為非法獵捕野生保育
    動物使用，自不能適用云云，核其主張，顯逾越現行槍砲彈
    藥刀械管制條例第20條第1 項所明定之法文文義，自行限縮
    該條文之除罪要件逕為解釋，而忽略槍砲彈藥刀械管制條例
    上開修正沿革及目的，本即在落實憲法增修條文第10條第11
    項所揭櫫「國家肯定多元文化，並積極維護發展原住民族語
    言及文化」之精神，實現保障原住民原有生活傳統及文化習
    慣之國家政策，且槍砲彈藥刀械管制條例第20條第1 項所定
    「供作生活工具之用」，除非有積極事證可資證明其有意用
    以從事狩獵以外之其他非法用途或持槍打獵並非該族群之傳
    統生活等情形外，即應認其製造、持有之獵槍皆屬「供作生
    活工具之用」，以落實憲法保障原住民文化差異性之本旨；
    況原住民持有自製獵槍而在狩獵之目的範圍內，如有非法獵
    捕保育類野生動物之情，本即有野生動物保育法加以規範制
    約。是以，公訴人此部分之主張顯有誤會，難以憑採。
四、綜上所述，被告乙○○持有上開可發射金屬具有殺傷力之原
    住民自製土造獵槍，既係基於其原住民特有生活傳統所形成
    之狩獵文化習慣，而供作生活工具之用，雖未經依法申請許
    可，然究屬違反行政規定之範疇，而為槍砲彈藥刀械管制條
    例第20條第1 項所明定不罰之行為，揆諸前揭規定與說明，
    自應就未經許可持有土造獵槍之公訴事實，為被告無罪之諭
    知。
據上論斷，應依刑事訴訟法第299 條第1 項前段、第301 條第1
項，野生動物保育法第41條第1 項第1 款、第52條第1 項後段，
刑法第11條前段、第74條第1 項、第38條第第1 項第2 款，判決
如主文。
本案經檢察官丙○○到庭執行職務
中    華    民    國    98    年    2     月    19    日
                  刑事第四庭    審判長法  官  黃建都
                                      法  官  馬培基
                                      法  官  李俊彬
以上正本證明與原本無異。
如不服本判決應於收受送達後10日內向本院提出上訴書狀，並應
敘述具體理由；其未敘述上訴理由者，應於上訴期間屆滿後20日
內向本院補提理由書（均須按他造當事人之人數附繕本）。「切
勿逕送上級法院」。
                                      書記官  陳昭穎
中    華    民    國    98    年    2     月    19    日
附錄論罪科刑法條全文：
野生動物保育法第41條
有下列情形之一，處6 月以上5 年以下有期徒刑，得併科新臺幣
20萬元以上100 萬元以下罰金：
一、未具第18條第1 項第1 款之條件，獵捕、宰殺保育類野生動
    物者。
二、違反第18條第1 項第2 款規定，未經中央主管機關許可，獵
    捕、宰殺保育類野生動物者。
三、違反第19條第1 項規定，使用禁止之方式，獵捕、宰殺保育
    類野生動物者。
野生動物保育法第18條
保育類野生動物應予保育，不得騷擾、虐待、獵捕、宰殺或為其
他利用。
但有下列情形之一，不在此限：
一、族群量逾越環境容許量者。
二、基於學術研究或教育目的，經中央主管機關許可者。
前項第一款保育類野生動物之利用，應先經地方主管機關許可；
其可利用
之種類、地點、範圍及利用數量、期間與方式，由中央主管機關
公告之。
前二項申請之程序、費用及其他有關事項，由中央主管機關定之
。


司法院資訊處製作；財團法人民間司法改革基金會備份。
